臺灣屏東地方法院民事判決
110年度訴字第174號
原      告  李義清  
訴訟代理人  吳澄潔律師
被      告  潘松茂  
訴訟代理人  潘麗惠  
被      告  林仙景  
訴訟代理人  林英雄  
被      告  林仙寶  
            楊郭瑞蘭
            劉雲華  
            劉吳美珠
            潘福綿  

            潘錦泉  
上 列一 人
訴訟代理人  潘朱寶珍
被      告  吳順達  
            林滿坫  

            陳坤何  
上 列一 人
訴訟代理人  陳文川  
被      告  黃軒凱  


            黃國振  


            潘俊明  
            潘俊任  
                      （送達處所：屏東縣○○鄉○○村○○路00號）
            余岱蓉  
上 列一 人
訴訟代理人  余玉柱  

被      告  柳彥適  


兼  訴  訟
代  理  人  黃發保  


被      告  潘廖張丙妹

訴訟代理人  吳長泰  


被      告  沈士閔  


上列當事人間請求分割共有物事件，本院於民國111 年4月13日
言詞辯論終結，判決如下：
    主      文
一、兩造共有坐落屏東縣○○鄉○○段0000地號土地，分割方法如附
    表二所示，即：㈠如附圖一編號A所示面積2902.36平方公尺
    部分，分歸由被告黃軒凱、黃國振取得，並按如附表二「分
    割結果」欄所示之應有部分比例維持共有。㈡如附圖一編號B
    所示面積6649.24平方公尺部分，分歸由被告吳順達取得。㈢
    如附圖一編號C所示面積2776.64平方公尺部分，分歸由被告
    余岱蓉取得。㈣如附圖一編號D所示面積2083.49平方公尺部
    分，分歸由原告取得。㈤如附圖一編號E所示面積5088.97平
    方公尺部分，分歸由被告潘錦泉、潘俊明、潘俊任、沈士閔
    取得，並按如附表二「分割結果」欄所示之應有部分比例維
    持共有。㈥如附圖一編號H所示面積3465.64平方公尺部分，
    分歸由被告柳彥適取得。㈦如附圖一編號I所示面積3581.99
    平方公尺部分，分歸由被告潘廖張丙妹取得。㈧如附圖一編
    號J所示面積2744.69平方公尺部分，分歸由被告林滿坫取得
    。㈨如附圖一編號K所示面積9690.21平方公尺部分，分歸由
    被告黃發保取得。㈩如附圖一編號L所示面積5678.06平方公
    尺部分，分歸由被告楊郭瑞蘭取得。如附圖一編號M所示面
    積6090.9平方公尺部分，分歸由被告林仙景、林仙寶取得，
    並按如附表二「分割結果」欄所示之應有部分比例維持共有
    。如附圖一編號N所示面積10858.24平方公尺部分，分歸由
    被告陳坤何取得。如附圖一編號O所示面積18124.96平方公
    尺部分，分歸由被告劉雲華、劉吳美珠取得，並按如附表二
    「分割結果」欄所示之應有部分比例維持共有。如附圖一
    編號P所示面積5440.58平方公尺部分及編號S所示面積71.82
    平方公尺部分，均分歸由被告潘松茂取得。如附圖一編號Q
    所示面積4213.08平方公尺部分，分歸由被告潘福綿取得。
    如附圖一編號T所示面積564.98平方公尺部分，分歸由被告
    潘松茂、劉雲華、潘福綿取得，並按如附表二「如附圖一所
    示編號T（道路）分配比例」欄所示之應有部分比例維持共
    有。
二、前項分割結果，被告林仙景、潘錦泉、黃發保、余岱蓉、柳
    彥適、潘廖張丙妹應分別給付被告潘松茂、楊郭瑞蘭、劉雲
    華、吳順達如附表三所示補償金額。
三、訴訟費用由兩造按附表一「訴訟費用負擔比例」欄所示比例
    負擔。
    事實及理由
壹、程序部分
一、按應有部分有抵押權或質權者，其權利不因共有物之分割而
    受影響。但權利人經共有人告知訴訟而未參加者，其權利移
    存於抵押人或出質人所分得之部分。民法第824條之1第2項
    第3款定有明文。查被告陳坤何所有坐落屏東縣○○鄉○○段000
    0地號土地（下稱系爭土地）應有部分109060分之13154，於
    民國96年12月27日為訴外人高雄市農會設定登記最高限額新
    台幣（下同）432萬元之抵押權（見本院卷一第291頁），高
    雄市農會經告知訴訟而未參加(見本院卷一第69、201頁；卷
    二第18頁)，依上開規定，其就被告陳坤何所有系爭土地應
    有部分109060分之13154之權利，移存於被告陳坤何所分得
    部分。又被告沈士閔所有系爭土地應有部分109060分之1953
    ，於109年4月8日由第三人潘錦山(即被告沈士閔之前手)為
    訴外人林昱成設定登記120萬元之普通抵押權（見本院卷一
    第291至293頁），林昱成經告知訴訟而未參加(見本院卷一
    第69、202頁)，依上開規定，其就被告沈士閔所有系爭土地
    應有部分109060分之1953之權利，移存於被告沈士閔所分得
    部分。
二、本件除被告潘松茂、林仙景、楊郭瑞蘭、劉雲華、吳順達、
    黃發保、陳坤何、余岱蓉、柳彥適以外，其餘被告經合法通
    知，均未於最後言詞辯論期日到場，核無民事訴訟法第386
    條所列各款情形，爰依原告之聲請，由其一造辯論而為判決
    。
貳、實體部分　　　　
一、原告主張：兩造共有系爭土地，各共有人之應有部分如附表
    一「應有部分比例」欄所示，且系爭土地並無因其使用目的
    而有不能分割之情形，共有人間亦未以契約訂有不分割之期
    限，惟其分割方法不能協議決定。爰依民法第823條第1項及
    第824條第2項規定，提起本件訴訟，請求按如主文第1項所
    示方法分割（即附表二，下稱「方案一」）系爭土地，並並
    就部分共有人金錢補償等語，並聲明：㈠如主文第1項所示。
    ㈡兩造共有系爭土地，准予分割。
二、被告潘松茂、林仙景、楊郭瑞蘭、劉雲華、吳順達、黃發保
    、陳坤何、余岱蓉、柳彥適、林滿坫、黃國振、潘廖張丙妹
    、潘錦泉、潘福綿均陳稱：主張按如主文第1項所示方法分
    割系爭土地等語，並聲明：同意分割。被告沈士閔則陳稱：
    希望將附圖一編號C、D、E部分之位置調整如附圖二所示，
    伊願意與潘錦泉、潘俊明、潘俊任取得附圖二編號E部分，
    並維持共有，其餘均按分割「方案一」所示分割方法予以分
    配（下稱「方案二」）。其餘被告均未於言詞辯論期日到場
    ，亦均未提出書狀作任何聲明或陳述。
三、本院得心證之理由：
(一)按各共有人，除法令另有規定外，得隨時請求分割共有物。
    但因物之使用目的不能分割或契約訂有不分割之期限者，不
    在此限，民事訴訟法第823條第1項定有明文。查兩造共有系
    爭土地，應有部分各如附表一「應有部分」欄所示，有系爭
    土地之土地登記公務用謄本附卷可稽（見本院卷一第281至2
    93頁），且無因物之使用目的不能分割或契約定有不分割期
    限之情事，亦無法達成分割協議，為兩造所不爭執，則原告
    依上開規定訴請分割系爭土地，於法有據，應予准許。
(二)次按分割之方法不能協議決定，或於協議決定後因消滅時效
    完成經共有人拒絕履行者，法院得因任何共有人之請求，命
    為下列之分配：一、以原物分配於各共有人。但各共有人均
    受原物之分配顯有困難者，得將原物分配於部分共有人。二
    、原物分配顯有困難時，得變賣共有物，以價金分配於各共
    有人；或以原物之一部分分配於各共有人，他部分變賣，以
    價金分配於各共有人，民法第824條第2項定有明文。又裁判
    分割共有物，如採原物分割者，法院僅須斟酌共有物之性質
    及其經濟效用，作公平合理之分配即可。再按法院裁判分割
    共有土地時，除因該土地內部分土地之使用目的不能分割或
    部分共有人仍願維持其共有關係，應就該部分土地不予分割
    或准該部分共有人成立新共有關係外，應將土地分配於各共
    有人單獨所有，有最高法院69年度台上字第1831號判決意旨
    可資參照。
(三)經查，系爭土地如附圖一編號E部分，有門牌號碼東海路83
    號建物及沙地，沙地上有種植果樹兩株（見本院卷一第319
    頁），其餘部分均作農業使用，並有部分已設置鐵絲網相隔
    （見本院卷一第327、329、331頁）；編號D部分作農業使用
    ，其中間設置水泥道路連接至編號E、I、J、K、A、M部分（
    見本院卷一第323、325、355、357頁）；編號C部分作堆放
    汽車使用，四周已用鐵皮相隔，其中間設置水泥道路連接至
    編號E、I、J、K、A、M部分（見本院卷一第325頁）；編號I
    、J、A部分均作農業使用，並有部分已設置鐵絲網相隔（見
    本院卷一第323至341頁）；編號M部分作農業使用，其與編
    號N部分東南側留有部分屬於編號M部分，與臨地787地號土
    地西側合併使用，並設置有馬達（見本院卷一第343頁）；
    編號O、Q、P部分均作農業使用，彼此僅以田埂為界（見本
    院卷一第345至349頁）；編號L部分現鋪設柏油，作為道路
    使用（見本院卷一第353頁）；編號B部分現雜草叢生等情，
    業據本院分別於110年1月25日、111年1月27日會同兩造至現
    場勘驗，有勘驗筆錄及現場照片在卷可稽（見本院卷一第39
    5至399頁；卷二第117至123頁），並經屏東縣枋寮地政事務
    所測量屬實，有該所110年5月27日屏枋地二字第1103031660
    0號函附「複丈成果圖」在卷足憑（見本院卷二第5至7頁）
    ，堪以認定。
(四)又系爭土地之面積為90,025.85平方公尺，依兩造應有部分
    比例，以原物分配予各共有人，並無困難，且兩造均同意系
    爭土地以原物分配於各共有人，是系爭土地以原物分配於各
    共有人，符合民法第824條第2項第1款前段規定，且較為適
    宜。關於系爭土地之分割方案，被告沈士閔主張按「方案二
    」分割，可使附圖二編號C、D、E部分之土地形狀較「方案
    一」方整，不致過於狹長，惟「方案二」已改變系爭土地使
    用現況，且為受分配編號C、D之共有人（即原告及被告余岱
    蓉）所不同意，自難認此為適當之分割方案。本院審酌原告
    主張「方案一」，其中附圖一編號T部分劃為道路，由被告
    潘松茂、劉雲華、潘福綿依如附表二「如附圖一所示編號T
    （道路）分配比例」欄所示之應有部分比例維持共有，以利
    通行，其餘土地則按共有人之多數意願為分配，並與系爭土
    地使用現況相符，且各共有人依系爭分割方案所受分配土地
    均尚屬完整方正，符合土地分割之經濟效用及共有人全體之
    利益。又「方案一」於分割後之宗地筆數為17筆，未違反農
    業發展條例第16條規定，有屏東縣枋寮地政事務所110年2月
    25日屏枋地二字第11030061000號函可參（見本院卷一第411
    頁），足見原告於本院所提出之按如附圖一及附表二所示分
    割方法，未違反農業發展條例第16條第2項規定，應屬適當
    之分割方法。再參以被告林仙景、林仙寶表示願意繼續維持
    共有關係，將附圖一編號M分歸於其等保持共有；被告黃軒
    凱、黃國振表示願意繼續維持共有關係，將附圖一編號A分
    歸於其等保持共有；被告潘錦泉、潘俊明、潘俊任、沈士閔
    表示願意繼續維持共有關係，將附圖編號E部分分歸於其等
    保持共有；被告劉雲華、劉吳美珠表示願意繼續維持共有關
    係，將附圖一編號O分歸於其等保持共有，以及除沈士閔外
    之被告就「方案一」均未表示反對意見等情，爰認「方案一
    」所示分割方法應屬合理公平且適當。
(五)又按，以原物為分配時，如共有人中有未受分配，或不能按
    其應有部分受分配者，得以金錢補償之，為民法第824條第3
    項所明定。故以原物為分配時，各共有人是否應為補償或受
    補償，均應以其所受分配者，是否已逾或少於其應有部分為
    斷。且補償金額之多寡，亦應以應有部分為計算之標準。按
    共有物之原物分割，依民法第825條規定觀之，係各共有人
    就存在於共有物全部應有部分互相移轉，使各共有人取得各
    自分得部分之單獨所有權。故原物分割而應以金錢為補償者
    ，倘分得價值較高及分得價值較低之共有人均為多數時，該
    每一分得價值較高之共有人即應就其補償金額對於分得價值
    較低之共有人全體為補償，並依各該短少部分之比例，定其
    給付金額，方符共有物原物分割為共有物應有部分互相移轉
    之本旨（最高法院102年度台上字第101號判決意旨參照）。
    本件依「方案一」分割，兩造所受分配之增減面積如附表二
    「增減面積」欄所示，則依上開分配結果，系爭土地就部分
    共有人土地有所增、減，依上開規定自有相互金錢找補之必
    要。又關於計算金錢補償之標準，經本院徵詢兩造意見後，
    除被告林仙寶、劉吳美珠、黃軒凱、潘俊明、潘俊任未到場
    表示意見外，其餘共有人均同意以本案言詞辯論終結時之土
    地公告現值計算補償金額（見本院卷二第79頁、第154、155
    頁），本院審酌土地公告現值係直轄市及縣（市）政府依平
    均地權條例第46條規定，對土地價值逐年檢討、調整、評估
    之結果，認為以土地之公告現值，作為計算土地分割後共有
    人相互間應否補償及其金額之標準，應屬適當。而系爭土地
    於110年1月之公告現值均為每平方公尺1,500元（見本院卷
    二第165頁），據此計算本件應金錢補償之金額，如附表三
    所示（小數點以下四捨五入），判決如主文第2項所示。
四、本件事證已臻明確，兩造其餘攻擊防禦方法，核與判決之結
    果無影響，爰不一一論述。
五、末按因共有物分割、經界或其他性質上類似之事件涉訟，由
    敗訴當事人負擔訴訟費用顯失公平者，法院得酌量情形，命
    勝訴之當事人負擔其一部，此據民事訴訟法第80條之1定有
    明文。分割共有物之訴，本質上屬無訟爭性之非訟事件，兩
    造本可互換地位。原告起訴雖於法有據，但被告之應訴實因
    訴訟性質所不得不然，本院認為訴訟費用如均由敗訴當事人
    負擔，顯失公平，而應由兩造依其應有部分之比例分擔，較
    為公允，爰諭知如主文第3項所示。
六、據上論結，原告之訴為有理由，依民事訴訟法第385條第1項
    前段、第80條之1、第85條第1項但書，判決如主文。
中　　華　　民　　國　　111 　年　　4 　　月　　29　　日
                  民事第二庭    法　官　俞亦軒
正本係照原本作成。
如對判決上訴，須於判決送達後20日內向本院提出上訴狀，其未
表明上訴理由者，應於提出上訴後20日內向本院補提理由書狀（
均須按他造當事人之人數附繕本）。 
中　　華　　民　　國　　111 　年　　4 　　月　　29　　日
                                書記官　鍾思賢
附表一： 
編號 共有人 應有部分比例 訴訟費用負擔比例 備註 1 潘松茂 109060分之7068 109060分之7068  2 林仙景 109060分之3550 109060分之3550  3 林仙寶 109060分之3550 109060分之3550  4 李義清 109060分之2524 109060分之2524  5 楊郭瑞蘭 109060分之7096 109060分之7096  6 劉雲華 109060分之20792 109060分之20792  7 劉吳美珠 109060分之1641 109060分之1641  8 潘福綿 109060分之5332 109060分之5332  9 潘錦泉 109060分之1953 109060分之1953  10 潘俊明 218120分之1953 218120分之1953  11 潘俊任 218120分之1953 218120分之1953  12 沈士閔 109060分之1953 109060分之1953 抵押權人： 林昱成 13 吳順達 109060分之8204 109060分之8204  14 黃發保 109060分之11719 109060分之11719  15 林滿坫 109060分之3325 109060分之3325  16 陳坤何 109060分之13154 109060分之13154 抵押權人： 高雄市農會 17 黃軒凱 109060分之1758 109060分之1758  18 黃國振 109060分之1758 109060分之1758  19 余岱蓉 109060分之3335 109060分之3335  20 柳彥適 109060分之4184 109060分之4184  21 潘廖張丙妹 109060分之4211 109060分之4211  
附表二：方案一所示之分割方法（面積：平方公尺）
編號 共有人 應有部分換算面積 分配位置及面積 分割結果 如附圖一所示編號T（道路）分配比例 受分配取得面積和 增減面積 1 潘松茂 5834.43 如附圖一所示編號P部分，面積5440.58平方公尺，以及如附圖一所示編號S部分，面積71.82平方公尺 單獨所有 56498分之18833（換算面積：188.33平方公尺） 5700.73 減133.7 2 林仙景 2930.42 如附圖一所示編號M部分，面積6090.90平方公尺  依下列「應有部分比例」維持共有： 林仙景：609090分之316048 林仙寶：609090分之293042 未分擔道路面積 3160.48 增230.06 3 林仙寶 2930.42   未分擔道路面積 2930.42 無面積增減 4 李義清 2083.49 如附圖一所示編號D部分，面積2083.49平方公尺 單獨所有 未分擔道路面積 2083.49 無面積增減 5 楊郭瑞蘭 5857.54 如附圖一所示編號L部分，面積5678.06平方公尺 單獨所有 未分擔道路面積 5678.06 減179.48 6 劉雲華 17163.19 如附圖一所示編號O部分，面積18124.96平方公尺 依下列「應有部分比例」維持共有： 劉雲華：0000000分之0000000 劉吳美珠：0000000分之13546 56498分之18832（換算面積：188.32平方公尺） 16958.68 減204.51 7 劉吳美珠 1354.6   未分擔道路面積 1354.6 無面積增減 8 潘福綿 4401.41 如附圖一所示編號Q部分，面積4213.08平方公尺 單獨所有 56498分之18833（換算面積：188.33平方公尺） 4401.41 無面積增減 9 潘錦泉 1612.15 如附圖一所示編號E部分，面積5088.97平方公尺 依下列「應有部分比例」維持共有： 潘錦泉：508897分之186469 潘俊明：508897分之80607 潘俊任：508897分之80607 沈士閔：508897分之161214 未分擔道路面積 1864.69 增252.54 10 潘俊明 806.07   未分擔道路面積 806.07 無面積增減 11 潘俊任 806.07   未分擔道路面積 806.07 無面積增減 12 沈士閔 1612.14   未分擔道路面積 1612.14 無面積增減 13 吳順達 6772.16 如附圖一所示編號B部分，面積6649.24平方公尺 單獨所有 未分擔道路面積 6649.24 減122.92 14 黃發保 9673.69 如附圖一所示編號K部分，面積9690.21平方公尺 單獨所有 未分擔道路面積 9690.21 增16.52 15 林滿坫 2744.69 如附圖一所示編號J部分，面積2744.69平方公尺 單獨所有 未分擔道路面積 2744.69 無面積增減 16 陳坤何 10858.24 如附圖一所示編號N部分，面積10858.24平方公尺 單獨所有 未分擔道路面積 10858.24 無面積增減 17 黃軒凱 1451.18 如附圖一所示編號A部分，面積2902.36平方公尺 依下列「應有部分比例」維持共有： 黃軒凱：2分之1 黃國振：2分之1 未分擔道路面積 1451.18 無面積增減 18 黃國振 1451.18   未分擔道路面積 1451.18 無面積增減 19 余岱蓉 2752.95 如附圖一所示編號C部分，面積2776.64平方公尺 單獨所有 未分擔道路面積 2776.64 增23.69 20 柳彥適 3453.77 如附圖一所示編號H部分，面積3465.64平方公尺 單獨所有 未分擔道路面積 3465.64 增11.87 21 潘廖張丙妹 3476.06 如附圖一所示編號I部分，面積3581.99平方公尺 單獨所有 未分擔道路面積 3581.99 增105.93 
附表三：補償金額（新台幣/元，小數點以下四捨五入）
右列為補償人 林仙景 潘錦泉 黃發保 余岱蓉 柳彥適 潘廖張丙妹 總和 下列為受補償人        潘松茂 72,023 79,060 5,172 7,416 3,716 33,163 200,550 楊郭瑞蘭 96,684 106,131 6,943 9,956 4,988 44,518 269,220 劉雲華 110,167 120,933 7,910 11,345 5,685 50,725 306,765 吳順達 66,216 726,86 4,755 6,818 3,416 30,489 184,380 總和 345,090 378,810 24,780 35,535 17,805 15,8895 960,915